臺灣臺南地方法院交通事件裁定　　　　 95年度交聲字第782號
原處分機關　交通部公路總局嘉義區監理所麻豆監理站
異議人即受
處分人　　　甲○○
上列受處分人因違反道路交通管理處罰條例案件，對於交通部公
路總局嘉義區監理所麻豆監理站，民國94年9月9日所為之裁決處
分（處分案號：麻監裁罰字第裁75-L00000000號），聲明異議，
本院裁定如下：
主  文
原處分撤銷。
甲○○行車執照未隨車攜帶，處罰鍰新臺幣陸佰元。
    理  由
一、原處分意旨略以：異議人即受處分人甲○○（下稱異議人）
    駕駛車牌號碼H2Z-392號重機車，於民國94年6月18日下午5
    時許，於嘉南13線中庄段時，因行車執照未隨車攜帶。經嘉
    義縣警察局水上分局員警予以製單舉發，嗣原處分機關即交
    通部公路總局嘉義區監理所麻豆監理站，以異議人違規事實
    明確，乃依修正前即裁決時之道路交通管理處罰條例（下稱
    處罰條例）第14條第2款，裁處異議人罰鍰新臺幣（下同）
    600元。又異議人未依限聲明異議亦未辦理結案，嗣經原處
    分機關逕行註銷上揭H2Z-392號機車牌照等語。
二、本件異議意旨略以：異議人因未收到郵局催領掛號郵件之通
    知，故無法處理裁決書，請鈞院撤銷原處分關於牌照註銷之
    部分，改裁異議人繳納罰款。
三、按汽車行駛有行車執照未隨車攜帶者，處300元以上600元以
    下罰鍰，處罰條例第14條第2款定有明文。另當事人變更其
    送達之處所而不向行政機關陳明，致有應為送達之處所不明
    者，行政機關得依職權命為公示送達，行政程序法第78條第
    3項復規定甚詳。至送達不能依行政程序法第72條之普通送
    達、第73條之補充送達及留置送達為之者，得將文書寄存送
    達地之地方自治或警察機關，並作送達通知書2份，1份黏貼
    於應受送達人住居所、事務所、營業所或其就業處所門首，
    另1份交由鄰居轉交或置於該送達處所信箱或其他適當位置
    ，以為送達；前項情形，由郵政機關為送達者，得將文書寄
    存於送達地之郵政機關，同法第74條第1項、第2項雖定有明
    文，然行政機關為寄存送達之前提，必為應受送達人仍係居
    住於應受送達處所，且無法依上開普通、補充及留置等送達
    方式送達者，始能予以寄存送達，假若應受送達人之住所已
    非在原先之應受送達處所，而應受送達人亦未向該管行政機
    關陳報變更後之應受送達處所，則於此等情形下，行政機關
    應係依照前述公示送達之相關規定以為送達，而不能逕以寄
    存送達之方式為之。
四、次按行政罰法第5條規定：「行為後法律或自治條例有變更
    者，適用行政機關最初裁處時之法律或自治條例。但裁處前
    之法律或自治條例有利於受處罰者，適用最有利於受處罰者
    之規定。」（本法業經總統於94年2月5日，以華總一義字第
    09400016841號令公布，並自95年2月5日開始施行），而此
    所謂「行政機關最初裁處」之時點，係指有權裁處之行政機
    關為第一次裁處時，其性質為實體法上之行政處分。而道路
    交通管理處罰條例所定之罰鍰、吊扣證照、記點等裁罰，本
    屬行政罰之性質，自有行政罰法前開條文規定之適用。而本
    件異議人違規時之94年6月18日與行政機關最初裁處之94年9
    月9日，處罰條例第14條之規定內容均相同，並無任何變更
    ，則本件並無上開行政罰法第5條規定內容所示之新舊法比
    較之問題，自當適用本件違規事件違規行為發生時有效施行
    之處罰條例第14條之規定（90年1月17日修正公布，同年6月
    1日施行），附此敘明。
五、本院審酌：
  (一)本件異議人甲○○並不否認有於94年6月18日下午5時許，騎
    乘車號H2Z-392號重機車，行經嘉南13線中庄段時，因行車
    執照未隨車攜帶，而遭嘉義縣警察局水上分局員警當場予以
    製單舉發等情事，且有異議人親自簽收之嘉義縣警察局嘉縣
    警交字第L00000000號舉發違反道路交通管理事件通知單1紙
    附卷可參，故異議人於上述時、地，騎乘機車有行車執照未
    隨車攜帶之違規行為，應可認定。
  (二)而異議人於親自簽收上開舉發通知單後，並未依規定自動繳
    納罰鍰或到案，而為原處分機關於94年9月9日，以麻監裁罰
    字第裁75-L00000000號裁決書，裁處罰鍰6百元。嗣原處分
    機關據該裁決書內預示有關罰鍰不繳納之變更處分內容，而
    另行依序作出易處吊扣駕駛執照、吊銷駕駛執照等處分，最
    終於94年10月25日，並為「逕行註銷汽車牌照」之處分一節
    ，亦有前揭裁決書、牌照吊扣銷查詢畫面、機車車籍查詢及
    異動歷史查詢各1紙在卷足稽，是原處分機關因異議人前述
    「行車執照未隨車攜帶」之違規行為，最終於94年10月25日
    ，業已為「逕行註銷汽車牌照」之處分無誤。
  (三)然原處分機關於94年9月9日作成前開麻監裁罰字第裁75-L00
    000000號裁決書後，即依異議人之戶籍地即台南縣新營市○
    ○路252號，掛號郵寄予異議人，因無人領受而為寄存送達
    ，並於94年9月13日寄存於新營中山路郵局乙節，雖有原處
    分機關送達證書在卷足稽，惟異議人辯稱伊於94年9月間實
    際係居住於嘉義縣水上鄉中庄忠和村178-16號，並未居住在
    戶籍地，當時戶籍地之房屋係出租予他人等語，且參照前揭
    嘉義縣警察局嘉縣警交字第L00000000號舉發違反道路交通
    管理事件通知單內容，亦可發現異議人之違規地點亦為嘉義
    縣水上鄉中庄附近，據此可推知異議人彼時之居住、活動地
    應係嘉義縣水上鄉，是異議人前述所言應可採信。從而，異
    議人於原處分機關裁決及裁決書送達當時，實際上並未居住
    於該戶籍地，而業已變更其原先陳報之住所及應受送達處所
    一情，亦無疑義。又異議人變更其應受送達之處所後，並未
    依照道路交通安全規則第23條之相關規定，向監理機關申請
    變更該小客車車籍資料上之車主地址，故異議人有變更其送
    達之處所而不向監理機關陳明，致有應為送達之處所不明等
    事由之情事，復可確認。基此並參照前述說明，原處分機關
    本應依職權命為公示送達，而不能逕以寄存送達之方式進行
    送達。因之，本件違反道路交通管理事件裁決書之送達程序
    ，經核於法尚有違誤。
  (四)按違反道路交通管理事件之處罰為一行政秩序罰，其對於違
    規之行為人所為之處罰，顯然影響行為人之權利義務，性質
    上為負擔之行政處分，是其應有行政法基本原則之要求，即
    行政行為應遵循公正、公開與民主之程序，確保依法行政原
    則，以保障人民權益，增進人民對行政之信賴，此亦為行政
    程序法第1條開宗明義所揭示，故為保障違反道路交通管理
    事件行為人之權益，裁決處分書須經合法送達，以利行為人
    得以遵期到案繳交罰鍰，或對違規行為有陳述、爭執及聲明
    異議之機會。又汽車所有人、駕駛人違反道路交通管理，經
    主管機關裁決後逾15日未向管轄地方法院聲明異議，或其聲
    明異議經法院裁定確定，而不依裁決或裁定繳納罰鍰，按其
    罰鍰數額，易處吊扣汽車牌照或駕駛執照1個月至3個月。又
    如不依期限繳送汽車牌照或駕駛執照，則吊銷汽車牌照或駕
    駛執照，處罰條例第65條第1項第3款亦規定甚詳，是該「一
    次裁決作業程序」之分階段處罰內容（罰鍰、吊扣、吊銷及
    逕行註銷）均定有履行期限，本件裁決書既未經合法送達，
    則異議人顯然無從根據該裁決書上之履行期限，遵期到案繳
    納罰鍰、繳送汽車牌照，或對其經舉發之違規行為有陳述、
    爭執之機會，然原處分機關疏查而逕行註銷其汽車牌照，經
    核於法並非適當。
六、綜上所述，本件原裁決處分既有前述違法情形，即應由本院
　　裁定將原處分撤銷。然因異議人駕駛前開重機車，於上述時
    、地，行車執照未隨車攜帶之違規事實既可認定，且異議人
    亦有逾越應到案期限（94年7月3日前）30日以上之情事，此
    有卷附聲明異議狀所蓋之原處分機關之收文章戳足稽，則本
    院仍應適用原處分機關裁決時即修正前之道路交通管理處罰
    條例第14 條第2款暨違反道路交通管理事件統一裁罰基準及
    處理細則，並審酌上開違規情節之輕重，另為異議人如主文
    第2項所示之諭知，以資適法。
七、據上論斷，應依道路交通案件處理辦法第20條前段，裁定如
    主文。
中　　華　　民　　國　　96　　年　　2 　　月　　8 　　日
　　　　　　　　　　　　　　　交通法庭法　官　蔡直青
以上正本證明與原本無異。
如不服本裁定應於送達後5日內向本院提出抗告狀（應附繕本）
。
           　　　　　　　　　　　　　書記官　劉鴻瑛
中　　華　　民　　國　　96　　年　　2 　　月　　12　　日
